臺灣屏東地方法院刑事判決　　　　　　　　96年度訴字第86號
公　訴　人　臺灣屏東地方法院檢察署檢察官
被　　　告　甲○○
上列被告因偽造文書案件，經檢察官提起公訴（95年度偵字第
7602號），本院判決如下：
    主  文
甲○○犯行使偽造私文書罪，處有期徒刑陸月，如易科罰金，以
銀元參佰元即新臺幣玖佰元折算壹日，減為有期徒刑參月，如易
科罰金，以銀元參佰元即新臺幣玖佰元折算壹日。
國泰世華銀行「泰有錢」信用卡簡易通信貸款申請書上偽造之「
乙○○」署押貳枚均沒收。
    事  實
一、甲○○與乙○○為姊妹關係，緣於民國91年間甲○○商得乙
    ○○同意，由乙○○以其所有之富邦商業銀行信用卡刷卡購
    買電腦，計花費新臺幣（下同）3 萬餘元，另由乙○○以上
    開富邦商業銀行信用卡刷卡質借1 萬元借予甲○○。甲○○
    為償還上開卡債，徵得乙○○同意，由乙○○提供其個人資
    料及國民身分證，於92年12月18日，以乙○○名義向國泰世
    華商業銀行股份有限公司（下稱國泰世華銀行）辦理信用卡
    及現金卡，以辦理餘額貸償上開富邦商業銀行信用卡債務，
    乙○○並同意向國泰世華銀行所辦理之信用卡及現金卡，留
    供甲○○使用，但言明由甲○○清償本息，甲○○因而取得
    乙○○之個人資料及國民身分證影本。嗣於93年11月30日某
    時，甲○○因急需款項使用，乃基於行使偽造私文書、意圖
    為自己不法所有而詐欺取財之犯意，冒用乙○○之名義，於
    國泰世華銀行「泰有錢」信用卡簡易通信貸款申請書上填載
    乙○○之年籍、身分證字號等個人資料，並於其上偽造乙○
    ○之署押（簽名）2 枚，再持以行使向國泰世華銀行辦理信
    用貸款30萬元，致使不知情之國泰世華銀行承辦人員陷於錯
    誤，誤信係乙○○所申貸，而於93年12月6 日核貸，並於翌
    日將30萬元匯入甲○○向不知情之乙○○所借用之彰化商業
    銀行屏東分行帳號00000000000000帳戶內，足生損害於乙○
    ○及國泰世華銀行。嗣因其未按時繳納貸款本息，經乙○○
    向國泰世華銀行承辦人員詢問，始查知上情。
二、案經國泰世華銀行及乙○○訴由臺灣屏東地方法院檢察署檢
    察官偵查起訴。
    理  由
壹、證據能力部分
    按被告以外之人於審判外之言詞或書面陳述，除法律有規定
    者外，不得作為證據，刑事訴訟法第159 條第1 項定有明文
    。本件告訴人國泰世華銀行代理人丙○、告訴人乙○○於偵
    查中之指訴，均屬被告以外之人於審判外之言詞陳述，被告
    已明示不同意作為證據使用，依上開法條規定，自不得作為
    證據。
貳、有罪部分
一、訊據被告甲○○對於上開以乙○○名義，填寫國泰世華銀行
    「泰有錢」信用卡簡易通信貸款申請書，持以申貸30萬元等
    情固不諱言，然辯稱：是徵得乙○○同意辦理申請貸款的云
    云。經查：
(一)證人乙○○於本院審理中具結供證：是世華商業銀行小姐告
    知，伊才知道甲○○申貸30萬元之事，至於彰化商業銀行屏
    東分行帳戶，係甲○○告訴伊其有一筆錢要匯進來，因信用
    不佳，不能匯到她帳戶內，伊才借該帳戶給甲○○使用等語
    （本院卷第60頁）。
(二)依卷附國泰世華銀行「泰有錢」信用卡簡易通信貸款申請書
    上之記載，除乙○○之年籍、身分證字號外，餘聯絡電話均
    為被告甲○○住處、公司及個人使用之行動電話，服務單位
    亦係記載被告任職之東大洋行企業有限公司，此皆為被告所
    自承。又國泰世華銀行承辦人員於93年12月6 日復係致電予
    被告住家電話（00-0000000）與被告聯絡徵信後核准30萬元
    貸款，業據國泰世華銀行業務控管部函敘綦詳，有該控管部
    96年5 月4 日國世業控字第0960000228號函及所附電話照會
    紀錄附卷足參，經以此詢問被告，被告亦坦認接聽上開徵信
    電話，並改稱：我有向乙○○提議貸款之事，但乙○○沒有
    反對，也沒有同意云云（本院卷第62頁背面），核與其先前
    堅稱：有徵得乙○○同意之辯詞差異甚大，參酌上開乙○○
    之證言相互以觀，足認被告確係冒用乙○○名義申貸該筆30
    萬元款項無訛。綜上，被告所辯，洵屬避就卸責之詞，委不
    足採。事證明確，犯行洵堪認定。
二、被告行為後，刑法於94年2 月2 日經總統令修正公布，於95
    年7 月1 日施行。又行為後法律有變更者，適用行為時之法
    律。但行為後之法律有利於行為人者，適用最有利於行為人
    之法律，刑法第2 條第1 項定有明文。而比較新舊法時應就
    罪刑有關之共犯、未遂犯、想像競合犯、牽連犯、連續犯、
    結合犯，以及累犯加重、自首減輕暨其他法定加減原因（如
    身分加減）與加減例等一切情形，綜其全部罪刑之結果而為
    比較（最高法院95年5 月23日刑事庭第8 次會議決議參照）
    。經查：
(一)罰金刑之下限：關於刑法第339 條第1 項罰金刑部分，被告
    行為後，刑法第33條第5 款修正規定「罰金：新臺幣1 千元
    以上，以百元計算之」；與修正前刑法第33條第5 款規定「
    罰金：1 元以上」不同，比較新舊法結果，新法之罰金刑下
    限業已提高，自以修正前刑法較有利於行為人。
(二)修正後之刑法刪除第55條關於牽連犯之規定，本件被告所犯
    行使偽造私文書罪、詐欺取財罪2 罪間具有方法、目的之牽
    連關係，依修正前即行為時之規定，應從一重之行使偽造私
    文書罪罪處斷；依修正後之刑法既已刪除牽連犯之規定，則
    所犯上述2 罪應依數罪併罰之規定分論併罰。比較新舊法之
    規定，修正後之規定並非較有利於被告，依刑法第2 條第1
    項段之規定，應適用行為時之法律，即適用修正前刑法第55
    條牽連犯之規定，較有利於被告。
(三)被告行為時之刑法第41條第1 項前段規定：「犯最重本刑為
    5 年以下有期徒刑以下之刑之罪，而受6 個月以下有期徒刑
    或拘役之宣告，因身體、教育、職業、家庭之關係或其他正
    當事由，執行顯有困難者，得以1 元以上3 元以下折算1 日
    ，易科罰金。」關於易科罰金之折算標準，修正前罰金罰鍰
    提高標準條例第2 條前段（自95年7 月1 日起已刪除）規定
    ，就其原定數額提高為100 倍折算1 日，則本件被告行為時
    之易科罰金折算標準，應以銀元300 元折算1 日，經折算為
    新臺幣後，即應以新臺幣900 元折算1 日。惟刑法第41條第
    1 項前段已於95年7 月1 日修正公布施行，修正後規定為：
    「犯最重本刑為5 年以下有期徒刑以下之刑之罪，而受6 個
    月以下有期徒刑或拘役之宣告者，得以新臺幣1 千元、2 千
    元或3 千元折算1 日，易科罰金。」比較修正前後易科罰金
    之折算標準，以修正公布施行前之規定較有利於被告，自應
    依刑法第2 條第1 項前段，適用修正前刑法第41條第1 項前
    段規定，定其折算標準。
三、核被告在上開信用卡簡易通信貸款申請書上偽造「乙○○」
    之署押（簽名），並持以行使向世華商業銀行冒名申請貸款
    ，係犯刑法第216 條、第210 條之行使偽造私文書罪、第
    339 條第1 項之詐欺取財罪。被告偽造署押為偽造文書之部
    分行為，又偽造文書之低度行為已為行使之高度行為所吸收
    ，均不另論罪。又所犯上開2 罪間有方法、目的之牽連關係
    ，應依修正前刑法第55條牽連犯規定，從較重之行使偽造私
    文書罪處斷。爰審酌被告冒用其妹乙○○之名義申請貸款，
    足以使乙○○信用有受損之虞，且損及銀行貸款業務之正確
    性，行為誠屬不當，犯後又執詞辯解，惟念其素行尚可（有
    臺灣高等法院被告前案紀錄表在卷可稽），貸款金額非鉅，
    所生危害尚非重大等一切情狀，量處如主文所示之刑，並依
    修正前刑法第41條第1 項前段規定，諭知易科罰金之折算標
    準。又被告犯罪時間在96年4 月24日以前，合於減刑要件，
    爰依中華民國九十六年罪犯減刑條例第2 條第1 項第3 款、
    第7條 、第9 條規定，減其刑期二分之一，並諭知易科罰金
    之折算標準。另國泰世華銀行「泰有錢」信用卡簡易通信貸
    款申請書上偽造之「乙○○」署押2 枚，應依刑法第219 條
    規定宣告沒收。
參、不另為無罪諭知部分
一、公訴意旨另以：被告甲○○基於行使偽造私文書、意圖為自
    己不法所有而詐欺取財之犯意，於92年12月18日，未經乙○
    ○同意，冒用乙○○之名義，於國泰世華銀行信用卡及現金
    卡申請書上偽造乙○○署名及填載其個人資料，向國泰世華
    銀行申辦信用卡及現金卡，致使國泰世華銀行承辦人員陷於
    錯誤而交付所核發之信用卡及現金卡供其使用，甲○○於取
    得上開信用卡、現金卡後，於起訴書附表一、二所示之時間
    ，連續持信用卡於附表一所示地點刷卡消費，並連續利用自
    動付款設備預借如附表二所示之現金，使該銀行陷於錯誤而
    如數給付，足生損害於乙○○及國泰世華銀行，因認被告此
    部分另涉犯刑法第216 條、第210 條之行使偽造私文書罪
    、第339 條第1 項之詐欺取財罪、第339 條之2 第1 項以不
    正方法利用自動付款設備取得他人之物罪嫌云云。
二、按犯罪事實應依證據認定之，無證據不得認定犯罪事實；又
    不能證明被告犯罪者，應諭知無罪之判決。刑事訴訟法第
    154 條第2 項、第301 條第1 項前段分別明文規定。再刑事
    訴訟法第161 條已於民國91年2 月8 日修正公佈，其第1 項
    規定：檢察官就被告犯罪事實，應負舉證責任，並指出證明
    之方法。因此，檢察官對於起訴之犯罪事實，應負提出證據
    及說服之實質舉證責任。倘其所提出之證據，不足為被告有
    罪之積極證明，或其指出證明之方法，無從說服法院以形成
    被告有罪之心證，基於無罪推定之原則，自應為被告無罪判
    決之諭知，最高法院著有92年台上字第128 號刑事判例可資
    參照。
三、訊據被告堅決否認有此部分犯行，辯稱：伊是徵得乙○○同
    意辦理的，乙○○的身分證及個人資料是其自己提供予伊的
    ，乙○○同意伊使用信用卡及現金卡，但要代償以富邦銀行
    信用卡購買電腦積欠之卡債，並且言明由伊負責償還信用卡
    及現金卡之債務等語。經查：證人乙○○固於本院審理中到
    庭證稱：被告有跟我提過要辦國泰世華銀行的卡，但我沒有
    同意云云（本院卷第59頁背面）。然被告申辦之國泰世華銀
    行信用卡，第一筆消費即是餘額代償34848 元之債務乙情，
    有該行歷史消費明細表在卷可考（95年度他字第5833號案卷
    第9 頁），證人乙○○亦證稱：於91年間確有以其富邦銀行
    之信用卡刷卡購買電腦3 萬餘元，及另以該卡質借1 萬元借
    予被告等情（本院卷第60頁），足見被告申辦國泰世華銀行
    之信用卡確有用於代償乙○○之富邦銀行卡債無訛，若被告
    係惡意冒用乙○○名義申辦信用卡使用，何需先代償乙○○
    上開富邦銀行之卡債？又稽之卷附國泰世華銀行信用卡及現
    金卡申請書上均詳列乙○○之住家、個人之行動電話、任職
    公司名稱、電話，及乙○○配偶鍾雲昌之個人資料、任職公
    司及行動電話，以供徵信（95年度他字第5833號案卷第5、
    10頁），證人乙○○對上開資料亦不爭執。而國泰世華銀行
    於93年1 月27日接獲上開信用卡及現金卡之申請，即於同年
    1 月28日以申請書上所載之公司電話（00-0000000，即乙○
    ○任職之大盤商檳榔超市電話號碼）與乙○○確認資料屬實
    後，於93年1 月29日核發信用卡及現金卡等情，亦據國泰世
    華銀行業務控管部函敘綦詳，有該控管部96年7 月11日國世
    業控字第0960000370號函附卷可憑。經以此詰問證人乙○○
    ，其證稱：我有接到國泰世華銀行上開徵信電話，但我當時
    是說要再考慮云云（本院卷第60頁背面），苟證人當時確有
    言明上情，衡諸銀行徵信常情，國泰世華銀行斷無可能會核
    撥信用卡及現金卡，足見證人乙○○所證情詞不實。綜上，
    被告所辯情詞應屬真實可信。公訴人所提出之證據，或證明
    方法，並無從說服本院形成被告有此部分犯行之心證，且復
    查無積極證據足資認定被告確有公訴人所起訴之此部分犯行
    ，被告犯罪即屬不能證明，原應為此部分無罪判決之諭知，
    惟因公訴人認此部分犯行與上開論罪科刑部分，有連續犯或
    牽連犯之裁判上一罪關係，爰不另為無罪判決之諭知。
據上論斷，應依刑事訴訟法第299 條第1 項前段、刑法第216 條
、第210 條、第339 條第1 項、第219 條、修正前刑法第55條、
第41條第1 項前段，刑法施行法第1 條之1 ，修正前罰金罰鍰提
高標準條例第2 條，現行法規所定貨幣單位折算新臺幣條例第2
條，中華民國九十六年罪犯減刑條例第2 條第1 項第3 款、第7
條、第9 條，判決如主文。
本案經檢察官林吉泉到庭執行職務。
中　　華　　民　　國　　96　　年　　8 　　月　　28　　日
                  刑事第三庭  審判長  法  官  吳永宋
                                      法  官  林雅莉
                                      法  官  趙家光
以上正本證明與原本無異。
如不服本判決應於收受本判決送達後十日內向本院提出上訴書狀，
其未敘述上訴理由者，並得於提起上訴後十日內向本院補提理由
書狀（均須按他造當事人之人數附繕本）「切勿逕送上級法院」
中　　華　　民　　國　　96　　年　　8 　　月　　28　　日
                                      書記官  陳勃諺
附錄本案論罪科刑條文
中華民國刑法第216條
行使第 210 條至第 215 條之文書者，依偽造、變造文書或登載
不實事項或使登載不實事項之規定處斷。
中華民國刑法第210條
偽造、變造私文書，足以生損害於公眾或他人者，處 5 年以下有
期徒刑。
中華民國刑法第339條第1項
意圖為自己或第三人不法之所有，以詐術使人將本人或第三人之
物交付者，處5 年以下有期徒刑、拘役或科或併科1 千元以下罰
金。
